【裁判字號】    99,交聲,1011
【裁判日期】    990426
【裁判案由】    聲明異議
【裁判全文】
臺灣高雄地方法院交通事件裁定        99年度交聲字第1011號
原處分機關  高雄市政府交通局
異  議  人
即受處分人  甲○○
上列異議人即受處分人因違反道路交通管理處罰條例案件，對於
高雄市政府交通局中華民國99年3 月11日所為之處分（原處分案
號）：高市交裁字第裁32-B00000000號），聲明異議，本院裁定
如下：
    主  文
原處分撤銷。
甲○○不罰。
    理  由
一、聲明異議意旨略以：異議人即受處分人甲○○前接獲高雄市
    政府交通局裁決書，指稱其於民國97年1 月8 日駕駛執照逾
    有效期間仍駕車，依道路交通管理處罰條例第22條第1 項第
    7 款規定裁罰新臺幣（下同）2,300 元，駕駛執照扣繳，惟
    異議人於97年1 月8 日下午，在高雄市○○街與山東街口與
    他人發生交通事故，業已和解，且事故發生當下交通大隊員
    警並未開單駕照逾期，後來也沒收到舉發違反道路交通管理
    事件通知單（下稱舉發違規通知單），竟於99年3 月收到此
    裁決書，警察怎麼可以偷開罰單，導致裁罰金額加倍，爰依
    法聲明異議等語。
二、按公路主管及警察機關就其主管業務，查獲違反道路交通管
    理之行為者，應本於職權舉發或處理之；又填製通知單，應
    到案日期應距舉發日15日，但道路交通事故肇事原因無法立
    即查明，需經研判分析或鑑定始確認有違反本條例之行為，
    其應到案之日期距舉發日為30日，違反道路交通管理事件統
    一裁罰基準及處理細則第6 條第2 項、第15條第3 款分別定
    有明文。次按違反道路交通管理事件統一裁罰基準及處理細
    則第11條第1 項第4 款規定，對於違反道路交通管理處罰條
    例之行為，應按其違反條款規定之受處罰對象，填製舉發違
    規通知單，並於被通知人欄予以勾記，逕行舉發者，應按已
    查明之資料填註車牌號碼、車輛種類、車主姓名或地址，並
    於通知單上方空白處加註逕行舉發之文字後，由舉發機關送
    達被通知人。次按違反道路交通管理處罰條例之行為，自行
    為成立之日起，行為有連續或繼續之狀態者，自行為終了之
    日起，逾3 個月不得舉發，道路交通管理處罰條例第90條第
    1 項前段定有明文。準此，交通違規行為之「違規舉發」，
    性質上固屬於公法上有相對人之書面意思通知，惟道路交通
    管理處罰條例第90條第1 項對違反道路交通管理事件通知單
    『逾3 個月不得舉發』之規定，其立法目的，除在於保障人
    民權益，避免法律關係遲不確定致生法秩序不安定外，同時
    亦在於防止舉發單位執行上之怠惰，並非「合法送達」與否
    之規定，倘舉發機關於違規行為之日起3 個月內填單付郵，
    僅係因受處分人未依規定變更車籍址等原因而無法送達，不
    論是否合法送達，當無舉發單位執行怠惰之疑慮，即應屬已
    完成前揭道路交通管理處罰條例第90條前段規定所指之舉發
    ，亦即本條所稱之「舉發」並非以於行為成立之日起3 個月
    內有填掣違反道路交通管理事件通知單即已發生舉發效力，
    尚須於行為成立之日起3 個月內將違反道路交通管理事件通
    知單「交郵」，方生舉發效力（臺灣高等法院暨所屬法院90
    年法律座談會刑事類提案第24號研討結果，臺灣高等法院高
    雄分院97年度交抗字第270 號、第355 號裁定意旨可資參照
    ）。又本條例所定罰鍰之處罰，受處罰人接獲違反道路交通
    管理事件通知單後，於15日內得不經裁決，逕依第92條第3
    項之罰鍰基準規定，向指定之處所繳納結案；不服舉發事實
    者，應於15日內，向處罰機關陳述意見；其不依通知所定期
    限前往指定處所聽候裁決，且未依規定期限繳納罰鍰結案或
    向處罰機關陳述意見者，處罰機關得逕行裁決之，道路交通
    管理處罰條例第9 條第1 項亦有規定，足見處罰機關如欲裁
    決處罰行為人，應以違反道路交通管理事件通知單已經合法
    舉發並送達為前提。
三、經查：
  (一)本件異議人於97年1 月8 日在上開時、地，騎乘車號YEF-81
    5 號普通重型機車，與民眾騎乘之車號XU7-170 號普通重型
    機車發生交通事故，為警據報到場處理，經警察機關查覺異
    議人之普通重型機車駕駛執照已於93年3 月31日到期，異議
    人有駕照執照逾有效期間仍駕車之違規行為，乃於審核肇事
    原因分析後，依違反道路交通管理事件統一裁罰基準及處理
    細則第6 條第2 項、第15條第3 款等規定本於職權舉發，於
    違規日起3 個月內之97年2 月19日填製舉發通知單，並於97
    年2 月25日送達「高雄市左營區○○○街55之1 號8 樓」住
    址，由該址之管理員代收等情，有高雄市政府警察局97年2
    月19日交市警字第B00000000 號舉發違規通知單、交通警察
    大隊送達證書，高雄市政府交通警察大隊99年4 月14日高市
    警交五字第0990007809號函暨檢附之上開交通事故現場圖、
    調查報告表（一）、（二）各1 紙、談話紀錄表2 紙在卷可
    稽（見本院卷第8 、13至19頁），而異議人於86年7 月31日
    新增重型機車駕駛執照後，迄97年1 月8 日發生交通事故止
    ，均未曾換發駕駛執照，於交通事故發生翌日之97年1 月9
    日始向監理機關換補普通重型機車駕駛執照一節，亦有高雄
    市裁決所機車駕駛人異動歷史列印、螢幕列印資料在卷可查
    （見本院卷第9 頁），足見異議人於97年1 月8 日確有駕照
    逾期駕車之違規行為無訛，是依前開法規說明，警察機關本
    於職權依法舉發異議人之違規行為，於法並無違誤。
  (二)惟異議人固於88年3 月19日將戶籍地址設於「高雄市左營區
    ○○○街55之1 號8 樓」，然其於本件違規前之95年4 月17
    日已將戶籍地址變更為「高雄市○○區○○街75巷5 之1 號
    」，此有異議人之全戶戶籍資料查詢結果、遷徙紀錄資料查
    詢結果各1 份附卷可憑（見本院卷第20至23頁），復依卷附
    異議人之交通事故談話紀錄表、本件舉發違規通知單觀之（
    見本院卷第8 、18頁背面），談話紀錄表之訪談地點為「建
    工路763 號」，並載有「駕籍：三民區○○○路565 巷1 號
    10F-1 」，舉發違規通知單上則載有「現住地：三民區○○
    路763 號」等字樣，益徵舉發機關業已知悉異議人實際應未
    居住於上開左營區○○○街住址，且車籍地址亦非上開左營
    區○○○街住址；再者，本件異議人係於86年7 月31日領取
    駕駛執照，已如上述，斯時其戶籍地址係設於高雄市三民區
    ○○○路565 巷1 號10樓之1 ，並非設籍高雄市左營區○○
    ○街55之1 號8 樓，亦有上開遷徙紀錄資料查詢結果可參。
    而本件警察機關於97年1 月間案發時，既已知悉異議人所持
    有之普通重型機車駕照於93年3 月31日即已逾期，與查獲期
    間相距約4 年，參以異議人於97年間戶籍地址係設於高雄市
    ○○區○○街75巷5 之1 號，其所持駕照之駕籍又與上開左
    營區○○○街住址相異，業如上述，仍未依職權查詢或確認
    異議人最新戶籍地址為何，未向戶籍地址或車籍地址送達，
    而逕向高雄市左營區○○○街55之1 號8 樓為送達，顯有未
    合，亦與前揭法律座談及裁定意旨不同，自難認本件業已完
    成前揭道路交通管理處罰條例第90條前段規定所指之「舉發
    」。原處分機關誤以為已完成舉發，進而裁處罰鍰及駕駛執
    照扣繳，於法即有未合。
四、綜上所述，本件舉發機關既未完成舉發程序，原處分機關未
    察，誤以為舉發單位已對受處分人完成舉發，進而裁處罰鍰
    2,300 元，駕駛執照扣繳，即有未洽，而異議人違規時之97
    年1 月8 日距今又已逾3 個月期間，依道路交通管理處罰條
    例第90條前段規定，已不得舉發，從而，本件異議為有理由
    ，應由本院依法撤銷原處分，並為異議人不罰之諭知。
據上論斷，應依道路交通案件處理辦法第20條前段，裁定如主文
。
中    華    民    國    99    年    4     月    26    日
                        交通法庭      法  官  周佳佩
以上正本證明與原本無異。
如不服本裁定，應於收受送達後5 日內向本院提出抗告狀。
中    華    民    國    99    年    4     月    26    日
                                      書記官  王立山

司法院資訊處製作；財團法人民間司法改革基金會備份。
